臺北高等行政法院判決
　　　　　　　　　　　　　　　　 96年度簡更一字第00008號
原　　　告　福君大飯店股份有限公司
代　表　人　甲○○
訴訟代理人　戊○○
被　　　告　臺北市政府
代　表　人　乙○○市長）住同.
訴訟代理人　己○○
　　　　　　丙○○
　　　　　　丁○○兼送達代收.
上列當事人間因都市計畫法事件，原告提起行政訴訟，本院判決
後，原告不服，提起上訴，經最高行政法院將原判決廢棄，發回
本院更為判決如下︰
　　主  文
訴願決定及原處分關於罰鍰部份均撤銷。
訴訟費用由被告負擔。
　　事  實
一、事實概要：原告於臺北市大同區○○○路○ 段62號5 樓至10
    樓建築物（位於都市計畫第3 種商業區內），開設福君大飯
    店，經被告所屬警察局人員於民國（下同）92年4 月14日晚
    間9 時許查獲該飯店服務生洪來春（下稱洪君）媒介女子與
    男客在735 號房間從事性交易，乃將之列為「正俗專案」之
    執行對象，以92年9 月5 日北市警行字第09240060300 號函
    檢附92年4 月14日臨檢紀錄表及偵訊（調查）筆錄影本等資
    料，請被告所屬都市發展局依法卓處。被告審認上開建築物
    違規使用為性交易仲介場所，原告業已違反都市計畫法第35
    條、都市計畫法臺北市施行細則第10條之1 及臺北市土地使
    用分區管制規則第23條規定，乃依都市計畫法第79條第1 項
    ，以92年9 月25日府都1 字第09222112400 號函（下稱系爭
    處分）處原告新臺幣（下同）20萬元罰鍰，並勒令停止使用
    。原告不服，提起訴願，遭決定駁回，遂提起行政訴訟，經
    本院於94年3 月30日以93年度訴字第897 號判決將訴願決定
    及原處分均撤銷。被告不服，提起上訴，經最高行政法院於
    95年8 月17日以95年度判字第1309號判決將原判決廢棄，發
    回本院更為審理（原告於96年3 月28日準備程序中，將訴之
    聲明縮減為訴願決定、原處分關於罰鍰20萬元部分均撤銷，
    故本件既係因不服行政機關所為20萬元以下罰鍰處分而涉訟
    ，爰將本件改依簡易程序審理）。
二、兩造聲明：
　(一)原告聲明求為判決：
    1.訴願決定、原處分關於罰鍰部分均撤銷。
    2.訴訟費用由被告負擔。
　(二)被告聲明求為判決：
    1.駁回原告之訴。
    2.訴訟費用由原告負擔。
三、兩造之爭點：
甲、原告主張之理由：
一、按都市計畫法第79條所謂「都市計畫範圍內‧‧‧建築物之
    使用‧‧‧違反本法或‧‧‧命令者處使用人新台幣6 萬元
    以上30萬元以下罰鍰。」循其立法意旨，應係指將編為住宅
    區之土地及建築物違規作工商業使用，或將文教區土地、建
    築物違規作其他行業使用，例如在住宅區內開設電動玩具店
    等是。本件原告所在重慶北路1 段62號之建築物乃為第3 種
    商業區，依法得作飯店使用，而原告無論外觀上、內部格局
    及設備均係作為飯店使用，且現場自始自終亦均作飯店使用
    ，並無任何變更或違規使用之情形，何能因一時偶發事件而
    認為係違規使用為性交易仲介場所。詳言之，本棟建築物現
    場並無懸掛任何違規使用之招牌，內部裝潢設備亦無任何違
    規使用情事，故被告援引都市計畫法第79條規定處罰，顯有
    違誤。
二、再者，飯店服務生洪君縱有媒介色情之行為，亦屬個人行為
    且為偶發事件，自不能據此推定整個福君大飯店已違規使用
    作為性交易仲介場所，此種以一概全之推論，實屬不當。尤
    以如果認為福君大飯店已違規使用為性交易仲介場所，則其
    負責人豈不觸犯刑法第231 條之妨害風化罪，但本件檢方並
    未如此認定，顯見被告如此認定於法未合。
三、至於司法院釋字第275 號解釋行政罰之責任條件採「推定過
    失責任」乙節。依94年2 月5 日總統令公布行政罰法第7條
    規定可知，目前法律有關行政罰之處罰須以故意或過失為責
    任條件，且舉證責任仍在行政機關，故本件應適用最有利於
    行為人之法律。又依行政罰法第26條規定可知，「刑事罰」
    與「行政罰」應以前者優先，不能一事兩罰，故就此一事件
    洪君既已受刑事罰，原告自不應再受行政罰。
四、另原告經營福君大飯店已30餘年，一向正派經營，從來沒有
    經營或媒介色情或性交易等情事。92年4 月14日經警查獲飯
    店內有清潔工洪君媒介色情。經查純屬洪君個人行為的偶發
    事件，蓋福君大飯店一再告誡員工不得有媒介色情交易等情
    事，否則一律開除。據悉本件係因警方喬裝客人以釣魚方式
    ，主動誘使洪君為其媒介性交易，而加以逮捕，此可調閱洪
    君於警局偵訊筆錄，當可明瞭。故本件為洪君個人行為的偶
    發事件，原告並不知情．實在不應處罰原告，蓋現代民主法
    治國家，罪刑之處罰，僅及於行為人一身而不及於行為人以
    外之人，否則豈非開民主倒車，回復到古代連坐法時代。綜
    上，爰請鈞院判決如聲明所示，以維權益。
乙、被告主張之理由：
一、按都市計畫法第35條規定：「商業區為促進商業發展而劃定
    ，其土地及建築物之使用，不得有礙商業之便利。」都市計
    畫法臺北市施行細則第10條之1 規定：「‧‧‧二、商業區
    ：以建築商場（店）及供商業使用之建築物為主，不得為有
    礙商業之便利、發展或妨礙公共安全、衛生之使用。」臺北
    市土地使用分區管制規則第23條：「在第3 種商業區內得為
    左列規定之使用：一、允許使用（一）第2 組：多戶住宅。
    ‧‧‧。（三二）第51組：公害最輕微之工業。二、附條件
    允許使用（一）第7 組：醫療保健服務業之精神病院。‧‧
    ‧。（八）第52組：公害較輕微之工業。」都市計畫第79條
    第1 項規定明揭：「都市計畫範圍內土地或建築物之使用‧
    ‧‧違反本法或各級政府依本法所發布之命令者，處其土地
    或建築物所有權人、使用人或管理人新臺幣6 萬元以上30萬
    元以下罰鍰，並勒令拆除、改建、停止使用或恢復原狀。‧
    ‧‧」（按此為89年1 月26日修正公布之條文內容，非本件
    行為時都市計畫第79條第1項之條文內容）
二、查原告開設之福君大飯店位於都市計畫第3 種商業區內，經
    92年4 月14日查獲媒介性交易，違規使用為性交易仲介業場
    所，案經被告所屬警察局於92年9 月5 日以北市警行字第09
    240060300號函查報在案，依偵訊筆錄所示飯店服務生洪君
    坦承於該場所查獲性交易係由其介紹：「我是在重慶北路1
    段62號3 樓福君飯店打電話叫小姐至福君飯店七樓735 號從
    事賣淫情事。」、「我向該嫖客張○○拿3200元，其3000元
    係小姐費用，另費用200 就是我的吃紅。」另依男客張○○
    筆錄顯知係服務生洪○○主動媒介女子與其從事性交易：「
    走到重慶北路1 段62號福君大飯店，向櫃檯說要休息，‧‧
    ‧過了約10分鐘，就有一位服務生（經指認）為洪○○就問
    我需不需要小姐，‧‧‧我就說好，過了10分鐘左右小姐就
    進來（經指認）為曲春芳。」，此外，關係人曲○○亦坦承
    ：「有一個男子打電話跟我說○○○市○○○路○段62號福
    君大飯店735 號房，有一男子要跟你進行性交易，所賺的錢
    會分給我，所以我就到福君大飯店735 號房了。」並皆簽章
    在卷表示及經臺灣士林地方法院裁定無誤。
三、次查，臺北市土地使用分區管制規則係屬正面列舉方式規定
    其各使用組別內之允許使用項目或附條件允許使用項目。本
    件原告所使用之上開建築物，係位於都市計畫第3 種商業區
    內，其使用組別及項目，自應符合臺北市土地使用分區管制
    規則第23條之規定，而該條規定並未允許或附條件允許作為
    性交易仲介業場所使用；又都市計畫法、都市計畫法臺北市
    施行細則等對商業區之規定係屬原則性、一般性之廣義規範
    ，而臺北市土地使用分區管制規則係依據都市計畫法母法，
    以地方自治精神訂定之詳細管制規定，對臺北市之土地使用
    作詳細性規範，其間係屬由上而下之一致性規範，故違反臺
    北市土地使用分區管制規則，被告援引都市計畫法、都市計
    畫法臺北市施行細則之相關規定，裁處原告，其間並無疑義
    。是本件既經查獲於系爭建築物內媒介從業女子與男客從事
    性交易違規使用作為性交易仲介業場所，已明屬違反臺北市
    土地使用分區管制規則規定，被告援引都市計畫法第79條之
    規定，以系爭處分處使用人（原告）20萬元罰鍰並勒令停止
    使用，並無違誤。
四、另原告經營該場所，對於其使用之建築物應負管理及合法使
    用之責任。對於上開建築物與受僱人洪君發生違規情形，自
    難推卸責任，又依大法官會議第275 號解釋所示，人民違反
    法律上之義務而應受行政罰之行為，法律無特別規定時，並
    不以出於故意為必要，經查有違法行為即可處以行政罰，是
    以被告裁處原告，其間並無疑義。
五、況行政罰乃維持行政上之秩序，達成國家行政之目的，對違
    反行政上之義務者，所科之制裁，其為違反法規義務或行政
    秩序之行為，不具有倫理的非難性；而刑事犯則屬反道德及
    反倫理之行為，兩者之法規規範目的、處罰目的、客體、舉
    證法則及證明程度皆不同，之間並無從一重或吸收之問題，
    而並行不悖，各有其適用，兩者性質不同，並不能以有無刑
    罰而對行政處分有所影響。從而，原處分並無不合。
六、末查，原告經營福君大飯店，對系爭建物本應負起保管及合
    法使用之責，洪君為原告僱用之員工，從事飯店服務生工作
    ，受僱人（即洪君）之服勞務須聽從僱用人（原告）指揮監
    督，原告亦負有選任、監督之責，洪君於福君大飯店從事營
    利媒介性交易行為，將系爭建物違規使用為性交易仲介業場
    所，對於該場所發生違規情形，原告難辭過失之責，原告並
    未舉證以證明其為無過失，原審卻認以並非原告業務範圍並
    無選任、監督義務之注意義務而應負過失責任，該判決自違
    上開司法院大法官會議釋字第275 號解釋意旨。又依95年2
    月5 日施行之行政罰法第7 條規定，亦明確揭示法人違反行
    政法上義務者，其實際行為之受僱人之故意、過失，推定為
    該法人之故意、過失。是以，原告已違反都市計畫法第35條
    、都市計畫法臺北市施行細則第10條之1 及臺北市土地使用
    分區管制規則第23條規定，被告依都市計畫法第79條第1 項
    規定處原告20萬元罰鍰，且勒令停止使用，並無違誤。爰請
    求鈞院判決如答辯聲明所示。
　　理  由
一、按都市計畫法第35條規定：「商業區為促進商業發展而劃定
    ，其土地及建築物之使用，不得有礙商業之便利。」都市計
    畫法臺北市施行細則第10條之1 第2 款規定：「‧‧‧二、
    商業區：以建築商場（店）及供商業使用之建築物為主，不
    得為有礙商業之便利、發展或妨礙公共安全、衛生之使用。
    」同上施行細則第26條規定：「本府得依本法第三十二條第
    二項規定將使用分區內建築物及土地之使用再予劃分不同程
    度之使用管制，並另訂土地使用分區管制規則管理。」臺北
    市土地使用分區管制規則第23條：「在第三種商業區內得為
    下列規定之使用：一、允許使用（一）第二組：多戶住宅。
    （二）第四組：學前教育設施。（三）第五組：教育設施。
    （四）第六組：社區遊憩設施。（五）第七組：醫療保健服
    務業（不包括精神病院）。（六）第八組：社會福利設施。
    （七）第九組：社區通訊設施。（八）第十組：社區安全設
    施。（九）第十三組：公務機關。（十）第十四組：人民團
    體。（十一）第十五組：社教設施。（十二）第十六組：文
    康設施。（十三）第十七組：日常用品零售業。（十四）第
    十八組：零售市場。（十五）第十九組：一般零售業甲組。
    （十六）第二十組：一般零售業乙組。（十七）第二十一組
    ：飲食業。（十八）第二十二組：餐飲業。（十九）第二十
    四組：特種零售業甲組。（二十）第二十五組：特種零售業
    乙組（不包括爆竹煙火業）。（二十一）第二十六組：日常
    服務業。（二十二）第二十七組：一般服務業。（二十三）
    第二十八組：一般事務所。（二十四）第二十九組：自由職
    業事務所。（二十五）第三十組：金融保險業。（二十六）
    第三十一組：修理服務業。（二十七）第三十三組：健身服
    務業。（二十八）第三十七組：旅遊及運輸服務業。（二十
    九）第三十九組：一般批發業。（三十）第四十一組：一般
    旅館業。（三十一）第四十二組：國際觀光旅館業。（三十
    二）第五十一組：公害最輕微之工業。二、附條件允許使用
    （一）第七組：醫療保健服務業之精神病院。（二）第十二
    組：公用事業設施。（三）第二十五組：特種零售業乙組之
    爆竹煙火業。（四）第三十二組：娛樂服務業。（五）第三
    十四組：特種服務業。（六）第三十六組：殮葬服務業。（
    七）第四十四組：宗祠及宗教建築。（八）第五十二組：公
    害較輕微之工業。」都市計畫第79條第1 項規定：「都市計
    畫範圍內土地或建築物之使用，或從事建造、採取土石、變
    更地形，違反本法或內政部、直轄市、縣（市）（局）政府
    依本法所發布之命令者，當地地方政府或鄉、鎮、縣轄市公
    所得處其土地或建築物所有權人、使用人或管理人新臺幣六
    萬元以上三十萬元以下罰鍰，並勒令拆除、改建、停止使用
    或恢復原狀。不拆除、改建、停止使用或恢復原狀者，得按
    次處罰，並停止供水、供電、封閉、強制拆除或採取其他恢
    復原狀之措施，其費用由土地或建築物所有權人、使用人或
    管理人負擔。」（此為91年12月11日修正公布，即本件行為
    時都市計畫第79條第1 項條文內容）
二、本件原告於臺北市大同區○○○路○ 段62號5 樓至10樓建築
    物，開設福君大飯店，位於都市計畫第3 種商業區內，因被
    告所屬警察局於92年4 月14日查獲該飯店服務生洪來春媒介
    女子與男客從事性交易，乃以92年9 月5 日北市警行字第09
    240060300 號函檢附92年4 月14日臨檢紀錄表及偵訊（調查
    ）筆錄影本等資料，移請被告所屬都市發展局處理。被告審
    認上開建築物違規使用為性交易仲介場所，原告業已違反都
    市計畫法第35條、都市計畫法臺北市施行細則第10條之1 及
    臺北市土地使用分區管制規則第23條規定，爰依都市計畫法
    第79條第1 項，以92年9 月25日府都1 字第09222112400 號
    函處原告20萬元罰鍰，並勒令停止使用，原告不服，循序提
    起訴願及行政訴訟，主張理由及其爭點均如事實欄所載，嗣
    因被告訴訟代理人於96年3 月28日準備程序中，表示原處分
    所謂勒令停止使用僅係指「停止違規營業使用」，即請原告
    不要再有媒介性交易的行為，原告乃僅就原處分關於罰鍰20
    萬元部分表示不服，而將訴之聲明減縮為訴願決定、原處分
    關於罰鍰20萬元部分均撤銷。
三、本院查：
  (一)都市計畫法第32條規定：「（第一項）都市計畫得劃定住宅
    、商業、工業等使用區，並得視實際情況，劃定其他使用區
    域或特定專用區。（第二項）前項各使用區，得視實際需要
    ，再予劃分，分別予以不同程度之使用管制。」確立土地分
    區使用管制原則。同法第八十五條授權直轄市政府及內政部
    分別就該直轄市及省之情形訂定施行細則，被告乃據以訂定
    「都市計畫法臺北市施行細則」，再根據該施行細則第26條
    訂定「臺北市土地使用分區管制規則」，固可認為「臺北市
    土地使用分區管制規則」有補充都市計畫法第32條之效力，
    違反該使用分區管制規則之建築物或土地使用，構成都市計
    畫法第79條第1 項之處罰要件。然都市計畫法對於建築物或
    土地實施分區使用管制之目的，係針對現行法令允許或未禁
    止之行業或其他使用狀態，分區加以限制，亦即該行業或其
    他使用狀態本為法令所容許，只是必須依照都市計畫所限定
    之區域加以設置。如果該行業或其他使用狀態係法令所全面
    禁止，一有違反，即應予以處罰（刑罰或行政罰），任何人
    無論在任何區域本不得為之，即無所謂應分區使用，及違反
    分區使用管制規定之問題。媒介性交易行為，係刑事法律所
    全面禁止及處以刑罰的行為（刑法第231 條第1 項、兒童及
    少年性交易防制條例第23第1 項參照），依上述說明，並非
    都市計畫分區管制之對象。則被告認為依據「臺北市土地使
    用分區管制規則」第23條規定，就第3 種商業區之土地或建
    築物，並無允許或附條件允許其供作「性交易仲介業」場所
    使用的組別，故於第3 種商業區從事「性交易仲介業」，係
    違反臺北市土地使用分區管制規定，應依都市計畫法第79條
    第1 項，加以處罰云云，核係對土地使用分區管制規定意旨
    之誤解，尚不足採據。
  (二)次按所謂違反土地使用分區管制規定之使用狀態，應係指以
    反覆同種類之行為為目的之社會活動而言，如僅係一時偶然
    發生之活動，並無反覆實施該活動之意圖，即難謂已構成在
    土地或建築物從事該行業或其他使用狀態。蓋都市計畫劃定
    住宅、商業、工業等使用區，並得視實際情況，劃定其他使
    用區域或特定專用區之目的，無非使各種人文活動，包括行
    業及設施等，各得其所，保持其反覆性的使用狀態，以促進
    市鄉有計畫之均衡發展（都市計畫法第1 條參照）
    ，而不是以一時偶然發生之人文活動作為規範對象。本件被
    告於本院審理時陳稱自89年實施「正俗專案（取締色情、毒
    品、賭博等）」以來，原告經營的旅館房間內被查獲性交易
    的紀錄只有一次，且依警方查獲的事證顯示，原告所僱用的
    服務生洪來春於92年4 月14日媒介女子與男客在735 號房內
    從事性交易，僅係洪來春個人私下之行為，並非原告公司負
    責人所授意，此有警訊筆錄及刑事案件移送書附原處分卷可
    稽，足見此一原告員工媒介性交易之行為，對原告而言僅係
    一時偶然發生之活動，並未以反覆實施該活動為目的，揆諸
    前開說明，自不能認為原告已於系爭建築物從事「性交易仲
    介業」而不符合「臺北市土地使用分區管制規則」第23條限
    定使用之行業或設施組別。何況原告係於第5 樓至第10樓建
    築物經營旅館業務，其中第5 樓至第9 樓，每層樓設有34個
    房間，第10樓設有13個房間，合計183 個房間，此有被告所
    檢送系爭建築物各樓層平面圖及其安全檢查記錄簡圖等影本
    附卷可稽，則被告僅因其中735 號一個房間所發生之媒介性
    交易行為，即認定系爭建築物全部係供作「性交易仲介業」
    之場所，實屬以偏概全，有違比例原則。足見被告僅以原告
    員工一時媒介他人於一個房間從事性交易之行為，即認定原
    告係於第3 種商業區內將系爭建築物供作「性交易仲介業」
    使用，而違反臺北市土地使用分區管制規定，核係對於都市
    計畫法第79條第1 項之處罰構成要件事實「土地或建築物之
    使用」之定義與涵攝，有所誤會，自不足採憑。
  (三)復按都市計畫法第35條所謂商業區土地及建築物之使用，不
    得有礙「商業之便利」，係指不得妨礙商業之方便性與創利
    性而言。原告於第3 種商業區使用系爭建築物經營旅館業，
    符合前揭「臺北市土地使用分區管制規則」第23條限定使用
    之行業或設施組別，本未有礙商業之便利，縱使其雇用之員
    工有一時私下之媒介性交易行為，亦無礙於商業之方便性，
    反為該旅館業帶來商機而獲利，足見原告並未因此而違反都
    市計畫法第35條之規定。
  (四)末按都市計畫法臺北市施行細則第10條之1 第2 款係規定商
    業區以建築商場（店）及供商業使用之建築物為主，不得為
    有礙「商業之便利、發展或妨礙公共安全、衛生之使用」，
    而原告所雇用之員工有一時私下之媒介性交易行為，既無礙
    於商業之方便性，反為該旅館業帶來商機而獲利，自亦無礙
    於商業之發展。且一時媒介一對男女於一個房間從事性交易
    ，本與公共安全無，又無證據顯示該性交易男女帶有傳染
    病，而妨礙公共衛生，自無從認原告違反都市計畫法臺北市
    施行細則第10條之1 第2 款之規定。
四、綜上所述，本件媒介性交易之行為並未構成違反都市計畫法
    第35條、都市計畫法臺北市施行細則第10條之1 第2 款及臺
    北市土地使用分區管制規則第23條之規定，亦未該當於將系
    爭建築物供作「性交易仲介業」場所使用之狀態（程度），
    被告援引都市計畫法第79條第1 項處原告以20萬元罰鍰，認
    事用法均有違誤，訴願決定未加糾正，仍予維持，亦有未洽
    ，原告訴請將之一併撤銷，自無不合，應予准許。又本件依
    卷內及本院調查所得資料，事證已臻明確，爰不經言詞辯論
    為判決。
據上論結，原告之訴為有理由，爰依行政訴訟法第233 條第1 項
、第98條第3 項前段，判決如主文。
中　　華　　民　　國　　96　　年　　6　　 月　　29　　日
                                第六庭法  官　林　文　舟
上為正本係照原本作成。
本件以訴訟事件所涉及之法律見解具有原則性者為限，始得於本
判決送達後20日內向本院提出上訴狀並表明上訴理由，如已於本
判決宣示後送達前提起上訴者，應於判決送達後20日內補具上訴
理由（均按他造人數附繕本），且經最高行政法院許可後方得上
訴。
中　　華　　民　　國　　96　  年　 6　    月　  29　　日
                                      書記官  陳  德  銘
